ACORDAO-COMPLETO-2355673

ACÓRDÃO 826/2020 ATA 3/2020 - PRIMEIRA CÂMARA

VISTOS, relatados e discutidos estes autos referentes à Tomada de Contas Especial instaurada pelo Ministério da Ciência, Tecnologia, Inovações e Comunicações em razão da impugnação parcial da prestação de contas referente ao Convênio 01.0204.00/2008, celebrado com o Instituto de Desenvolvimento Econômico, Social e Produtivo - Idesp, com vistas à qualificação de jovens em condição de risco social residentes em 46 municípios do Estado de Pernambuco. 
ACORDAM os Ministros do Tribunal de Contas da União, reunidos em sessão da 1ª Câmara, ante as razões expostas pelo Relator: 
		9.1. julgar irregulares as contas do Sr. Marcus Vinicius Belo dos Anjos e do Instituto de Desenvolvimento Econômico, Social e Produtivo, com base nos arts. 1º, inciso I, 16, inciso III, alíneas b e c, da Lei 8.443/1992;
	9.2. condenar solidariamente o Sr. Marcus Vinicius Belo dos Anjos e o Instituto de Desenvolvimento Econômico, Social e Produtivo, com fundamento no disposto no art. 19, caput, da Lei 8.443/1992, ao pagamento das quantias descritas a seguir, atualizadas monetariamente e acrescidas de juros de mora calculados a partir das respectivas datas até o dia da efetiva quitação, fixando-lhes o prazo de 15 (quinze) dias, a contar da notificação, para que comprovem, perante o Tribunal, o recolhimento do débito ao Tesouro Nacional, nos termos do art. 214, inciso III, alínea a, do Regimento Interno do TCU, na forma da legislação em vigor:
9.2.1. pagamento de diárias ao Sr. João Carlos Dornelas Camara e ao Sr. Ivanildo Francisco da Silva, servidores públicos lotados na Câmara Municipal de Recife/PE:
	VALOR ORIGINAL (R$) 
	DATA DA OCORRÊNCIA

	1.000,40
	3/6/2009

	1.200,48
	29/6/2009

	1.476,72
	3/8/2009

	1.071,87
	7/8/2009

	1.332,60
	7/8/2009

	1.000,40
	8/8/2009

	1.204,35
	4/9/2009

	1.492,59
	4/9/2009

	1.500,60
	22/9/2009

	1.582,80
	22/9/2009

	1.204,35
	6/10/2009

	1.492,59
	6/10/2009

	250,00
	9/10/2009

	176,50
	21/10/2009

	520,55
	22/10/2009

	780,40
	29/10/2009

	1.204,35
	3/11/2009

	1.492,59
	3/11/2009

	8,50
	17/11/2009

	404,66
	4/12/2009

	1.204,35
	4/12/2009

	1.492,59
	4/12/2009

	802,90
	30/12/2009

	1.492,59
	30/12/2009

	9.2.2. pagamento de taxas bancárias:
	VALOR ORIGINAL (R$) 
	DATA DA OCORRÊNCIA

	34,00
	6/4/2009

	27,00
	17/4/2009

	34,00
	6/5/2009

	5,80
	7/5/2009

	13,50
	8/6/2009

	13,50
	12/6/2009

	5,80
	22/7/2009

	4,50
	17/8/2009

	12,00
	18/8/2009

	6,00
	19/8/2009

	6,00
	20/8/2009

	3,00
	21/8/2009

	3,00
	24/8/2009

	1,50
	26/8/2009

	3,00
	27/8/2009

	3,00
	31/8/2009

	3,00
	1º/9/2009

	31,50
	11/9/2009

	12,00
	14/9/2009

	7,50
	15/9/2009

	4,50
	17/9/2009

	4,50
	22/9/2009

	12,00
	24/9/2009

	8,00
	8/10/2009

	3,00
	14/10/2009

	24,00
	15/10/2009

	3,00
	16/10/2009

	4,50
	19/10/2009

	1,50
	20/10/2009

	4,50
	21/10/2009

	1,50
	23/10/2009

	6,00
	26/10/2009

	4,50
	3/11/2009

	9.2.3. operações não identificadas na relação de pagamentos:
	VALOR ORIGINAL (R$) 
	DATA DA OCORRÊNCIA

	19.694,54
	3/9/2009

	55.573,20
	8/10/2009

	70.766,08
	8/10/2009

	125,00
	25/3/2010

	9.2.4. ausência de devolução dos rendimentos da aplicação financeira:
	VALOR ORIGINAL (R$) 
	DATA DA OCORRÊNCIA

	31.513,81
	1º/11/2010

	9.3. aplicar ao Sr. Marcus Vinicius Belo dos Anjos e ao Instituto de Desenvolvimento Econômico, Social e Produtivo, individualmente, a multa prevista no art. 57 da Lei 8.443/1992, no valor de R$ 35.000,00 (trinta e cinco mil reais) , fixando-lhes o prazo de 15 (quinze) dias, a contar da notificação, para que comprovem, perante o Tribunal (art. 214, inciso III, alínea a, do RI/TCU) , o recolhimento das dívidas ao Tesouro Nacional, atualizadas monetariamente desde a data do presente Acórdão até a do efetivo recolhimento, caso pagas após o vencimento, na forma da legislação em vigor;
	9.4. autorizar desde logo a cobrança judicial das dívidas, nos termos do art. 28, inciso II, da Lei 8.443/1992, caso não atendidas as notificações; 
	9.5. autorizar, caso requerido, nos termos do art. 26 da Lei 8.443/1992 c/c o art. 217 do Regimento Interno/TCU, o parcelamento das dívidas em até 36 (trinta e seis) parcelas mensais e sucessivas, sobre as quais incidirão os correspondentes acréscimos legais (débito: atualização monetária e juros de mora; multa: atualização monetária) , esclarecendo aos responsáveis que a falta de pagamento de qualquer parcela importará no vencimento antecipado do saldo devedor, sem prejuízo das demais medidas legais; 
	9.6. enviar cópia deste Acórdão à Procuradoria da República no Estado de Pernambuco, com fundamento no art. 16, § 3º, da Lei 8.443/1992.

Tomada de Contas Especial instaurada pelo Ministério da Ciência, Tecnologia, Inovações e Comunicações em razão da impugnação parcial da prestação de contas referente a Convênio celebrado em 2008 com o Instituto de Desenvolvimento Econômico, Social e Produtivo  Idesp, com vistas à qualificação de jovens em condição de risco social residentes em 46 municípios do Estado de Pernambuco.

Primeira Câmara

Instituto de Desenvolvimento Econômico, Social e Produtivo - Idesp.

3. Responsáveis: Marcus Vinicius Belo dos Anjos (692.562.50497) e Instituto de Desenvolvimento Econômico, Social e Produtivo - Idesp (05.469.732/0001-49).

13.1. Ministros presentes: Walton Alencar Rodrigues (Presidente) e Vital do Rêgo.
13.2. Ministro-Substituto convocado: Marcos Bemquerer Costa (Relator).
13.3. Ministro-Substituto presente: Weder de Oliveira.

MARCOS BEMQUERER

Trata-se da Tomada de Contas Especial (peças 1-25) instaurada pelo Ministério da Ciência, Tecnologia, Inovações e Comunicações em razão da impugnação parcial da prestação de contas referente ao Convênio 01.0204.00/2008 (peça 2, p. 199-207) , celebrado com o Instituto de Desenvolvimento Econômico, Social e Produtivo - Idesp, em 31/12/2008, com vistas à qualificação de jovens em condição de risco social residentes em 46 municípios do Estado de Pernambuco.
2.	Para execução do ajuste, orçado em R$ 1.212.000,00, foi pactuado o aporte, pela União, de R$ 1.199.880,00, transferidos mediante Ordem Bancária 2009OB800733, de 23/03/2009 (peça 24, p. 244) . 
3.	A prestação de contas foi apresentada em 10/12/2010. O órgão concedente atestou a execução física do objeto pactuado, mas impugnou parcialmente a execução financeira do ajuste, no montante de R$ 203.457,67.
4.	A Secretaria Federal de Controle Interno certificou a irregularidade das presentes contas (peça 25, p. 8-9) e a autoridade ministerial atestou haver tomado conhecimento dessa conclusão (peça 25, p. 10) .
5.	Neste Tribunal, a Secretaria de Controle Externo de Tomada de Contas Especial - SecexTCE promoveu a citação do Convenente (peças 32, 37 e 38) e do seu Diretor-Presidente, Sr. Marcus Vinicius Belo dos Anjos (peças 33, 39 e 40) , para que comprovassem a restituição, ao Tesouro Nacional, dos recursos impugnados, atualizados monetariamente desde as respectivas datas até o efetivo recolhimento, e/ou apresentassem alegações de defesa quanto às seguintes ocorrências:
	a) pagamento de diárias aos Srs. João Carlos Dornelas Camara e Ivanildo Francisco da Silva, servidores públicos lotados na Câmara Municipal de Recife/PE, no montante de R$ 25.389,73, em contrariedade ao disposto na Cláusula Quarta, inciso IV, do Termo do Convênio e no art. 39, inciso II, da Portaria Interministerial MP/MF/CGU 127/2008;
	b) pagamento de taxas bancárias, no importe de R$ 413,10, com ofensa à Cláusula Quarta, inciso VI, do Termo do Convênio e ao art. 39, inciso VII, da Portaria Interministerial MP/MF/CGU 127/2008;
	c) operações não identificadas na Relação de Pagamentos, no total de R$ 146.158,82, em desacordo com a Cláusula Sexta, inciso X, do Termo do Convênio e o art. 56 da Portaria Interministerial MP/MF/CGU 127/2008;
	d) ausência de devolução dos rendimentos da aplicação financeira, na quantia de R$ 31.513,81, com inobservância da Cláusula Terceira, incisos VII e VIII, do Termo do Convênio e do art. 42, § 1º, da Portaria Interministerial MP/MF/CGU 127/2008.
6. 	A Unidade Instrutiva atestou (peça 49) o insucesso da citação por via postal nos endereços constantes na base de dados da Receita Federal, nos sistemas Corporativos do TCU e na internet, haja vista que algumas correspondências retornaram sem a ciência dos destinatários (peças 34, 35, 45 e 46) e outras foram recebidas por terceiro estranho ao processo, em endereço no qual é incerto o vínculo com os responsáveis (peças 41 e 42) .
7.	Citados por editais publicados no Diário Oficial da União do dia 21/12/2018 (peças 55 e 56) , nos termos do art. 179, inciso III, do Regimento Interno do TCU, os Responsáveis não apresentaram defesa, devendo dar-se continuidade ao processo, a teor do disposto no art. 12, § 3º, da Lei 8.443/1992. 
8.	A SecexTCE analisou a matéria e propôs a irregularidade das contas dos Responsáveis, a condenação deles à restituição do débito e a aplicação de multa, nos termos da instrução autuada à peça 52, que ora transcrevo no essencial, com ajustes de forma:
EXAME TÉCNICO
 (...) 
16.	No caso vertente, todas as tentativas de citação esgotaram as possibilidades da via postal, restando legitimado o uso da medida excepcional do edital.
17.	Nos processos do TCU, a revelia não leva à presunção de que seriam verdadeiras todas as imputações levantadas contra os responsáveis, diferentemente do que ocorre no processo civil, em que a revelia do réu opera a presunção da verdade dos fatos narrados pelo autor. Dessa forma, a avaliação da responsabilidade do agente não pode prescindir da prova existente no processo ou para ele carreada. 
18.	Ao não apresentar sua defesa, o responsável deixou de produzir prova da regular aplicação dos recursos sob sua responsabilidade, em afronta às normas que impõem aos gestores públicos a obrigação legal de, sempre que demandados pelos órgãos de controle, apresentar os documentos que demonstrem a correta utilização das verbas públicas, a exemplo do contido no art. 93 do Decreto-lei 200/67: 'Quem quer que utilize dinheiros públicos terá de justificar seu bom e regular emprego na conformidade das leis, regulamentos e normas emanadas das autoridades administrativas competentes.'
19.	Mesmo as alegações de defesa não sendo apresentadas, considerando o princípio da verdade real que rege esta Corte, procurou-se buscar, em manifestações dos responsáveis na fase interna desta Tomada de Contas Especial, se havia algum argumento que pudesse ser aproveitado a seu favor. Entretanto, as despesas elencadas no item 9 desta instrução são daquelas vedadas por lei, lato sensu, ou pelos termos de ajustes firmados. Assim, a defesa, em tese, não viria a justificar o ilícito, mas tão somente a apresentar excludentes de responsabilidade, o que não foi efetivado.
20.	Vale ressaltar que a pretensão punitiva do TCU, conforme Acórdão 1441/2016-TCU-Plenário, que uniformizou a jurisprudência acerca dessa questão, subordina-se ao prazo geral de prescrição indicado no art. 205 do Código Civil, que é de 10 anos, contado da data de ocorrência da irregularidade sancionada, nos termos do art. 189 do Código Civil, sendo este prazo interrompido pelo ato que ordenar a citação, a audiência ou a oitiva do responsável. No caso em exame, não ocorreu a prescrição, uma vez que a despesa mais antiga data de 3/6/2009 (o que certamente é marco anterior ao prazo para prestação de contas) e o ato de ordenação da citação ainda ocorreu em 5/7/2018, aperfeiçoando-se com a expedição dos editais em dezembro de 2018.
21.	Em se tratando de processo em que a parte interessada não se manifestou acerca das irregularidades imputadas, não há elementos para que se possa efetivamente aferir e reconhecer a ocorrência de boa-fé na conduta dos responsáveis, podendo este Tribunal, desde logo, proferir o julgamento de mérito pela irregularidade das contas, nos termos dos §§ 2º e 6º do art. 202 do Regimento Interno do TCU, [conforme precedentes desta Corte]: Acórdãos 2.064/2011 (Relator Ubiratan Aguiar) , 6.182/2011 (Relator Weder de Oliveira) , 4.072/2010 (Relator Valmir Campelo) e 1.189/2009 (Relator Marcos Bemquerer) , [todos da 1ª Câmara], e 731/2008-Plenário (Relator Aroldo Cedraz) .
22.	Dessa forma, os responsáveis devem ser considerados revéis, nos termos do art. 12, § 3º, da Lei 8.443/1992, [ter suas] contas julgadas irregulares e ser condena[dos] solidariamente ao pagamento do débito apurado e das multas previstas nos arts. 57 e 58 da Lei 8.443/1992.
 (...) 
PROPOSTA DE ENCAMINHAMENTO
25.	Diante do exposto, submetemos os autos à consideração superior, propondo ao Tribunal:
	a) considerar revéis o Instituto de Desenvolvimento Econômico, Social e Produtivo - Idesp (...) e o seu Diretor-Presidente, Sr. Marcus Vinicius Belo dos Anjos (...) , para todos os efeitos, dando-se prosseguimento ao processo, com fulcro no art. 12, § 3º, da Lei 8.443/1992;
	b) julgar irregulares, nos termos dos arts. 1º, inciso I, 16, inciso III, alíneas 	'c' e 'd', § 2º, da Lei 8.443/92 c/c os arts. 19 e 23, inciso III, da mesma lei, e com arts. 1º, inciso I, 209, incisos I, II, III, IV, 210 e 214, inciso III, do Regimento Interno/TCU, as contas do Instituto de Desenvolvimento Econômico, Social e Produtivo - Idesp e do seu Diretor-Presidente, Sr. Marcus Vinicius Belo dos Anjos, condenando-os solidariamente ao pagamento das importâncias a seguir especificadas, atualizadas monetariamente e acrescidas dos juros de mora, calculadas a partir das datas discriminadas até a data da efetiva quitação do débito, fixando-lhes o prazo de quinze dias, para que comprovem, perante o Tribunal, o recolhimento das referidas quantias ao Tesouro Nacional, nos termos do art. 23, inciso III, alínea 'a', da citada lei;
	b.1) Ocorrência 1: pagamento de diárias ao Sr. João Carlos Dornelas Câmara e ao Sr. Ivanildo Francisco da Silva, servidores públicos lotados na Câmara Municipal de Recife/PE;
	VALOR ORIGINAL (R$) 
	DATA DA OCORRÊNCIA

	1.000,40
	3/6/2009

	1.200,48
	29/6/2009

	1.476,72
	3/8/2009

	1.071,87
	7/8/2009

	1.332,60
	7/8/2009

	1.000,40
	8/8/2009

	1.204,35
	4/9/2009

	1.492,59
	4/9/2009

	1.500,60
	22/9/2009

	1.582,80
	22/9/2009

	1.204,35
	6/10/2009

	1.492,59
	6/10/2009

	250,00
	9/10/2009

	176,50
	21/10/2009

	520,55
	22/10/2009

	780,40
	29/10/2009

	1.204,35
	3/11/2009

	1.492,59
	3/11/2009

	8,50
	17/11/2009

	404,66
	4/12/2009

	1.204,35
	4/12/2009

	1.492,59
	4/12/2009

	802,90
	30/12/2009

	1.492,59
	30/12/2009

	b.2) Ocorrência 2: pagamento de taxas bancárias;
	VALOR ORIGINAL (R$) 
	DATA DA OCORRÊNCIA

	34,00
	6/4/2009

	27,00
	17/4/2009

	34,00
	6/5/2009

	5,80
	7/5/2009

	13,50
	8/6/2009

	13,50
	12/6/2009

	5,80
	22/7/2009

	4,50
	17/8/2009

	12,00
	18/8/2009

	6,00
	19/8/2009

	6,00
	20/8/2009

	3,00
	21/8/2009

	3,00
	24/8/2009

	1,50
	26/8/2009

	3,00
	27/8/2009

	3,00
	31/8/2009

	3,00
	1º/9/2009

	31,50
	11/9/2009

	12,00
	14/9/2009

	7,50
	15/9/2009

	4,50
	17/9/2009

	4,50
	22/9/2009

	12,00
	24/9/2009

	8,00
	8/10/2009

	3,00
	14/10/2009

	24,00
	15/10/2009

	3,00
	16/10/2009

	4,50
	19/10/2009

	1,50
	20/10/2009

	4,50
	21/10/2009

	1,50
	23/10/2009

	6,00
	26/10/2009

	4,50
	3/11/2009

	b.3) Ocorrência 3: pagamentos sem identificação na Relação de Pagamentos;
	VALOR ORIGINAL (R$) 
	DATA DA OCORRÊNCIA

	19.694,54
	3/9/2009

	55.573,20
	8/10/2009

	70.766,08
	8/10/2009

	125,00
	25/3/2010

	b.4) Ocorrência 4: ausência de devolução dos rendimentos da aplicação financeira;
	VALOR ORIGINAL (R$) 
	DATA DA OCORRÊNCIA

	31.513,81
	1º/11/2010

	c) aplicar individualmente ao Instituto de Desenvolvimento Econômico, Social e Produtivo - Idesp e ao Sr. Marcus Vinicius Belo dos Anjos a multa prevista no art. 57 da Lei 8.443/92 c/c o art. 267 do RI/TCU, fixando-lhes o prazo de quinze dias, a contar da notificação, para que comprovem, perante o Tribunal (art. 214, III, 'a', do Regimento Interno do TCU) , o recolhimento das dívidas aos cofres do Tesouro Nacional, atualizadas monetariamente desde a data do acórdão que vier a ser proferido por este Tribunal até a do efetivo recolhimento, se pagas após o vencimento, na forma da legislação em vigor;
	d) autorizar, desde logo, a cobrança judicial das dívidas, caso não atendidas as notificações, na forma do disposto no art. 28, inciso II, da Lei 8.443/1992;
	e) autorizar também, desde logo, se requerido, com fundamento no art. 28, inciso I, da Lei 8.443, de 1992 c/c o art. 217, §§ 1º e 2º do Regimento Interno, o parcelamento das dívidas em até 36 parcelas, incidindo sobre cada parcela, corrigida monetariamente, os correspondentes acréscimos legais fixando- lhe o prazo de quinze dias, a contar do recebimento da notificação, para comprovar perante o Tribunal o recolhimento da primeira parcela, e de trinta dias, a contar da parcela anterior, para comprovar os recolhimentos das demais parcelas, devendo incidir sobre cada valor mensal, atualizado monetariamente, os juros de mora devidos, no caso do débito, na forma prevista na legislação em vigor, alertando os responsáveis de que a falta de comprovação do recolhimento de qualquer parcela importará no vencimento antecipado do saldo devedor, nos termos do § 2º do art. 217 do Regimento Interno deste Tribunal;
	f) enviar cópia do Acórdão a ser prolatado, bem como do Relatório e do Voto que o fundamentarem à Procuradoria da República no Estado de Pernambuco, nos termos do § 3º do art. 16 da Lei 8.443/1992 c/c o § 7º do art. 209 do Regimento Interno do TCU, para adoção das medidas cabíveis;
	g) enviar cópia do Acórdão que vier a ser proferido ao Órgão Instaurador e aos responsáveis, para ciência, informando que a presente deliberação, acompanhada do Relatório e do Voto que a fundamentam, está disponível para a consulta no endereço www.tcu.gov.br/acordaos, além de esclarecer que, caso requerido, o TCU poderá fornecer sem custos as correspondentes cópias, de forma impressa."
9.	A proposta acima transcrita teve a anuência do escalão dirigente da SecexTCE (peças 53 e 54) , que sugeriu ajustes na fundamentação legal da irregularidade das contas, de modo que onde se lê "art. 16, inciso III, alíneas c e d, da Lei 8.443/1992" e "art. 209, incisos I, II, III a IV, do Regimento Interno/TCU" seja lido "art. 16, inciso III, alíneas b e c, da Lei 8.443/1992" e "art. 209, incisos II e III, do Regimento Interno/TCU".
10.	O Ministério Público junto ao TCU, representado pelo Procurador Júlio Marcelo de Oliveira (peça 57) , endossou o encaminhamento alvitrado pela Unidade Técnica.
	É o Relatório.

não há.

Procurador Júlio Marcelo de Oliveira.

TOMADA DE CONTAS ESPECIAL. CONVÊNIO. IMPUGNAÇÃO PARCIAL DE DESPESAS. CONTAS IRREGULARES. DÉBITO E MULTA. Julgam-se irregulares as contas quando constatada a prática de atos contrários à legislação que rege a aplicação de recursos federais transferidos mediante convênio e o dano ao erário, com base no art. 16, inciso III, alíneas b e c, da Lei 8.443/1992, sem prejuízo da condenação ao ressarcimento do débito e ao pagamento da multa prevista no art. 57 do referido diploma legal.

TOMADA DE CONTAS ESPECIAL (TCE)

Secretaria de Controle Externo de Tomada de Contas Especial - SecexTCE.

Em exame a Tomada de Contas Especial instaurada pelo Ministério da Ciência, Tecnologia, Inovações e Comunicações em razão da impugnação parcial da prestação de contas referente ao Convênio 01.0204.00/2008, celebrado com o Instituto de Desenvolvimento Econômico, Social e Produtivo - Idesp, em 31/12/2008, com vistas à qualificação de jovens em condição de risco social residentes em 46 municípios do Estado de Pernambuco, para o qual foram transferidos recursos federais no montante de R$ 1.199.880,00.
2.	O Concedente impugnou parcialmente as despesas efetuadas, razão pela qual a Secretaria Federal de Controle Interno certificou a irregularidade das presentes contas e a autoridade ministerial atestou haver tomado conhecimento dessa conclusão.  
3.	Neste Tribunal, a Secretaria de Controle Externo de Tomada de Contas Especial ¿ SecexTCE promoveu a citação do Idesp e do seu Diretor-Presidente, Sr. Marcus Vinicius Belo dos Anjos, para que comprovassem a restituição, ao Tesouro Nacional, de quantias que totalizam R$ 203.475,46, atualizadas monetariamente desde as respectivas datas até o efetivo recolhimento, e/ou apresentassem alegações de defesa quanto ao pagamento de diárias a servidores públicos lotados na Câmara Municipal de Recife/PE (R$ 25.389,73) , ao pagamento de taxas bancárias (R$ 413,10) , à  realização de operações não identificadas na relação de pagamentos (R$ 146.158,82) e à ausência de devolução dos rendimentos da aplicação financeira (R$ 31.513,810) .
4.	Em face da revelia dos responsáveis, a Unidade Especializada e o Ministério Público junto ao TCU propõem, à unanimidade, que sejam julgadas irregulares as contas do Idesp e do Sr. Marcus Vinicius Belo dos Anjos, com fundamento no art. 16, inciso III, alíneas b e c, da Lei 8.443/1992, e que eles sejam solidariamente condenados ao ressarcimento de débito e ao pagamento das multas individuais previstas no art. 57 da mencionada Lei. 
5.	Alinho-me aos referidos pareceres, destacando, primeiramente, que os gestores de recursos federais têm o ônus de demonstrar a correta aplicação das verbas recebidas, a teor do disposto no art. 70, parágrafo único, da Constituição Federal, no art. 93 do Decreto-lei 200/1967 e no art. 66 do Decreto 93.872/1986. 
6.	Dessa obrigação não se desincumbiu o Sr. Marcus Vinicius Belo dos Anjos, a quem cabia gerir os recursos transferidos por meio do Convênio 01.0204.00/2008. Conforme explicitado nas instruções da Unidade Instrutiva e na citação do Responsável, foram vulneradas diversas cláusulas do termo de instrumento e da norma que regulamenta os convênios: 
	a) o pagamento de diárias aos Srs. João Carlos Dornelas Camara e Ivanildo Francisco da Silva, servidores públicos lotados na Câmara Municipal de Recife/PE, no montante de R$ 25.389,73, contrariou o disposto na Cláusula Quarta, inciso IV, do Termo do Convênio e no art. 39, inciso II, da Portaria Interministerial MP/MF/CGU 127/2008;
	b) o pagamento de taxas bancárias, no importe de R$ 413,10, ofendeu a Cláusula Quarta, inciso VI, do Termo do Convênio e o art. 39, inciso VII, da Portaria Interministerial MP/MF/CGU 127/2008;
	c) a realização de operações não identificadas na Relação de Pagamentos, no total de R$ 146.158,82, desrespeitou a Cláusula Sexta, inciso X, do Termo do Convênio e o art. 56 da Portaria Interministerial MP/MF/CGU 127/2008;
	d) ausência de devolução dos rendimentos da aplicação financeira, na quantia de R$ 31.513,81, inobservou obrigação prevista na Cláusula Terceira, incisos VII e VIII, do Termo do Convênio e no art. 42, § 1º, da Portaria Interministerial MP/MF/CGU 127/2008.
7.	A realização de despesas vedadas, a não comprovação de despesas e a ausência de devolução dos rendimentos, por representarem ofensa às normas de regência do convênio, atraem a irregularidade das contas com fundamento na hipótese descrita no art. 16, inciso III, alínea b, da Lei 8.443/1992. Uma vez que não é possível correlacionar as quantias em questão ao cumprimento do objeto, essas ocorrências também caracterizam a existência do dano previsto na alínea c do mencionado dispositivo legal, a cujo ressarcimento o responsável deve ser condenado, e que atrai a incidência da multa prevista no art. 57 do referido diploma legal. 
8.	Quanto à responsabilidade do Idesp, registro que, nos termos do Enunciado 286 da Súmula de Jurisprudência do TCU, "a pessoa jurídica de direito privado destinatária de transferências voluntárias de recursos federais feitas com vistas à consecução de uma finalidade pública responde solidariamente com seus administradores pelos danos causados ao erário na aplicação desses recursos".  
9.	Em adendo à instrução da Unidade Especializada e ao parecer do MP/TCU, menciono que a restituição de R$ 174.900,79 ao Tesouro Nacional, realizada em 10/12/2012 e comprovada perante o repassador, não pode ser abatida do quantum devido, porque prestou-se a regularizar as glosas distintas daquelas que motivaram a citação, detalhadas à peça 25, p. 116.
10.	Por fim, cumpre encaminhar cópia do Acórdão a ser proferido à Procuradoria da República no Estado de Pernambuco, com fundamento no art. 16, § 3º, da Lei 8.443/1992.
 	Ante o exposto, voto por que seja adotada a deliberação que ora submeto a este Colegiado.
       T.C.U., Sala das Sessões, em 11 de fevereiro de 2020.
MARCOS BEMQUERER COSTA
Relator